【裁判字號】    92,家上,237
【裁判日期】    921202
【裁判案由】    離婚等
【裁判全文】
臺灣高等法院民事判決  九十二年度家上字第二三七號
    上  訴  人    乙○○
    被上訴人      甲○○
右當事人間請求離婚等事件，上訴人對於中華民國九十二年六月三日台灣板橋地方法
院九十二年度婚字第四九八號判決提起上訴，本院於九十二年十一月十八日言詞辯論
終結，判決如左：
    主    文
原判決廢棄。
被上訴人在第一審之訴駁回。
第一、二審訴訟費用由被上訴人負擔。
    事    實
甲、上訴人方面：
一、聲明：
  (一)原判決廢棄。
  (二)駁回被上訴人在第一審之訴。
二、陳述：除與原判決記載相同者，茲引用之外，補稱：
  (一)證人鄭文華證稱其於九十一年六月十四日前往被上訴人家中，發現被上訴人左手
    臂有一大片淤青，與被上訴人提出之驗傷單記載不符。被上訴人於原審陳稱其因
    遭上訴人推扯跌坐地上致臀部受傷無法行走，故於事後無法驗傷，而此嚴重傷勢
    竟無記載於驗傷單上，且驗傷單上記載「據患者陳述」，被上訴人之就醫時間有
    可疑之處，該驗傷單之真實性即有疑義。
  (二)上訴人於被上訴人離家期間，多次透過家人與被上訴人聯絡，均被回絕，上訴人
    自認已表達充分善意，希望被上訴人能以家庭和諧為念，勿再一意孤行。
  (三)兩造所生未成年子女陳庭豐之權利義務之行使或負擔如由上訴人任之，上訴人願
    給被上訴人每月兩次、每次兩天之探視照顧權利；如非由上訴人任之，亦希望被
    上訴人能給予上訴人相等之權利。
三、證據：援用第一審所提證據。
乙、被上訴人方面：
一、聲明：駁回上訴。
二、陳述：除與原判決記載相同者，茲引用之外，補稱：
  (一)被上訴人於九十一年六月十一日被上訴人毆打後至九十二年一月間均住在土城娘
    家，期間上訴人對其母子不聞不問。
  (二)關於驗傷單部分，被上訴人所謂被上訴人摔傷無法驗傷，是臀部的傷驗不出來，
    而非手臂的傷驗不出來。
  (三)兩造常吵架，吵架的原因是小事，我已經做的很好了，但上訴人始終認為我做的
    不夠好。我在婚姻過程中，上訴人毆打過我很多次，我一直忍耐，上訴人有扯破
    我衣服、掐破我脖子、拉斷項鍊、打我，但我都無法舉證了。我真正有去驗傷的
    只有九十一年六月十一日那天。
  (四)兩造子女權利義務之行使或負擔如由被上訴人任之，其同意上訴人一個月探視兩
    次，一次兩天；如由上訴人任之，被上訴人希望增加探視子女之時間。
三、證據：援用第一審所提證據。
    理    由
一、本件被上訴人起訴主張：兩造於民國八十八年四月二十一日結婚，婚後夫妻感情
    初尚融洽，育有一子陳庭豐。兩造婚後，上訴人常用一些賤、白癡、你去死、你
    比白癡還不如等不堪之言語羞辱被上訴人，亦曾出言恐嚇、威脅，婚姻期間甚至
    暴力毆打被上訴人五、六次之多，最近一次於九十一年六月十一日晚間，因安裝
    第四台之需而購買新的遙控器，被上訴人未依上訴人交代完成測試，引起上訴人
    不滿，上訴人即在住處動手毆打被上訴人，以隨手拿到之東西丟擲被上訴人，並
    將被上訴人抓起往外丟，致被上訴人受有左臂三處瘀傷各一．五乘一公分、五乘
    一．五公分、一乘○．五公分、左前臂瘀傷一處四乘二公分等之傷害。兩造所生
    未成年子女因曾目睹上訴人毆打被上訴人之暴力行為，對上訴人很害怕，此對小
    孩之影響甚大，上訴人不適任監護之責。爰依民法第一千零五十二條第一項第三
    款、第二項訴請判決離婚及對兩造所生未成年子女陳庭豐權利義務之行使或負擔
    ，由被上訴人任之。
二、上訴人則以：兩造自結識迄今已逾十年，交往七年後方才結婚，雙方之相處已達
    一定之默契，才決定於八十八年四月二十一日結婚，婚後育有一子，因雙方工作
    關係，故依雙方之共同意見，託付被上訴人母親代為照顧，於週末或假日方將小
    孩接回照顧，上訴人回想三年多之生活並未有如被上訴人所描述之情形。九十一
    年六月十一日因電視機之遙控器操作不便，故由上訴人新買一支萬用遙控器，並
    仔細交代被上訴人測試是否堪用，因上訴人下班後尚需前往公司安排之電腦課程
    進修，而被上訴人當時留職停薪，在家時間較多，且適逢將小孩接回家中，上訴
    人原意是遙控器沒問題，當天即可安裝有線電視，讓小孩有兒童頻道節目觀賞，
    如有問題，上訴人可以立即更換新品，上訴人於其間電話提醒被上訴人務必試用
    ，被上訴人說已試用妥當，孰料上訴人下班返家，發現被上訴人全然沒做，上訴
    人因尚需前往上課，心急之下責問被上訴人為何不做測試，又於電話中欺瞞，致
    使上訴人原先之安排全部無法執行，又因為急著去上課，上訴人印象中並沒有很
    大之爭執及口角，但當天上完課返家後，即發現被上訴人及小孩已不在家中，上
    訴人心想被上訴人可能負氣返回娘家，讓雙方冷靜一下也好，豈知迄今已達九月
    餘，被上訴人均未返家。而被上訴人認上訴人常用一些言語羞辱，甚至恐嚇、威
    脅及拳打腳踢，上訴人認為所言不實誇大，上訴人自認對被上訴人及小孩都有善
    盡為夫、為父之責任。九十一年六月十一日晚間，兩造有發生拉扯，上訴人雖有
    丟東西，但並未將被上訴人舉起來往外丟。上訴人未曾毆打被上訴人五、六次等
    語，資為抗辯。
三、查兩造於八十八年四月二十一日結婚，婚後育有一子陳庭豐（民國八十八年十月
    十日出生），現婚姻關係仍存續中，有被上訴人所提
    七頁）。
四、按夫妻之一方受他方不堪同居之虐待者，他方得向法院請求離婚，民法第一千零
    五十二條第一項第三款定有明文。惟所謂「不堪同居之虐待」，係指予以身體上
    或精神上不可忍受之痛苦，致不堪繼續同居者而言，蓋夫妻結合，應立於兩性平
    等之地位，維持其人性之尊嚴，是若受他方虐待已逾越夫妻通常所能忍受之程度
    而有侵害人格尊嚴與人身安全者，即不得謂非受不堪同居之虐待，若夫妻偶爾失
    和毆打，如按其情形尚難認為不堪同居之虐待者，即不得認他方請求離婚之理由
    為當。被上訴人主張受有不堪同居之虐待，惟為上訴人所否認，經查：
  (一)被上訴人主張上訴人於九十一年六月十一日晚間，因被上訴人未依上訴人交代完
    成測試遙控器，引起上訴人不滿，上訴人即在住處動手毆打被上訴人，以隨手拿
    到之東西丟擲被上訴人，並將被上訴人抓起往外丟，致被上訴人受有左臂三處瘀
    傷各一．五乘一公分、五乘一．五公分、一乘○．五公分、左前臂瘀傷一處四乘
    二公分之傷害等語。上訴人雖自承九十一年六月十一日晚間，兩造有發生拉扯，
    上訴人雖有丟東西，惟辯稱並未將被上訴人舉起來往外丟云云。惟查，上訴人於
    兩造之住處毆打被上訴人致其受傷，業據被上訴人提出驗傷診斷證明書乙紙為證
    ，並經證人鄭文華即被上訴人之朋友於原審到庭證稱：其在九十一年六月十四日
    有到被上訴人娘家，有看到被上訴人左手臂上面有一大片瘀青，據被上訴人表示
    係被伊先生打的，伊先生把伊舉起來往外面丟等語（見原審卷第三四頁），堪信
    被上訴人此部份之主張為真實。
  (二)次查，被上訴人主張兩造婚後，上訴人常用一些賤、白癡、你去死、你比白癡還
    不如等不堪之言語羞辱被上訴人，亦曾出言恐嚇、威脅，婚姻期間除九十一年六
    月十一日晚間外暴力毆打被上訴人五、六次之多等語，惟為上訴人所否認，被上
    訴人於本院九十二年九月十二日準備程序審理中亦自承都無法舉證（見本院卷第
    三一頁）。證人即兩造之子陳庭豐於原審固證稱：其不喜歡與爸爸（即上訴人）
    家會常吵架，爸爸會罵媽媽等語（詳見原審卷第三五、三六頁），惟查陳庭豐年
    僅四歲，且自出生後便由被上訴人之母親協助照顧，一歲前均與被上訴人同住被
    上訴人娘家，未與上訴人同住，而一歲後回到上訴人住處，陳庭豐仍由被上訴人
    母親二十四小時照顧，被上訴人於休假時會將其接回照顧，至二歲後上訴人每週
    五固定到被上訴人娘家將陳庭豐接回照顧，周日晚上再將陳庭豐送回被上訴人娘
    家，此有台北縣家庭扶助中心家庭訪視建議表之意見可稽（見原審卷第二七頁）
    。由上述訪視表意見可知，陳庭豐自出生後多由被上訴人娘家照顧，其與被上訴
    人亦較親近，況其年僅四歲，並無成熟之判斷能力，價值觀易受影響，是其證言
    亦不可採；又證人王筑萱與陳庭豐係同一幼稚園，其雖證稱：「在上個禮拜陳庭
    豐睡午覺起來，他跟林老師說他作夢夢到爸爸打媽媽，我在旁邊有聽到」（見原
    審卷第三七頁）。徵諸陳庭豐作夢夢到什麼，其答稱：「我有夢到恐龍，還有夢
    到爸爸打媽媽」（見原審卷第三七頁），惟查證人王筱萱亦未親自見聞上訴人有
    暴力行為，況其聽見陳庭豐所述為夢境，無從證明上訴人有毆打被上訴人之情。
    再證人林祥燕即被上訴人之弟媳證稱，「在九十一年七月份的時候陳庭豐有來我
    的房間找我，跟我說阿姨，爸爸打媽媽，還有帶動作說這樣打、那樣打，我說不
    能亂講話，他說是真的，後來他就不講了，後來在父親節那天，我問他爸爸會不
    會來帶你出去玩？他竟然跟我說你不要跟我提他，眼神很像在憎恨什麼、很兇，
    我就沒有再提了」等語（見原審卷第四六頁）。證人林祥燕並未親見上訴人有何
    毆打被上訴人之行為，而證人陳庭豐之證言為不可採，已如前述，因此亦不足證
    明上訴人有毆打被上訴人之行為，是被上訴人此部份之主張尚難採信。
  (三)綜上所述，上訴人雖曾於九十一年六月十一日晚間毆打被上訴人，致被上訴人受
    有左臂三處瘀傷各一．五乘一公分、五乘一．五公分、一乘○．五公分、左前臂
    瘀傷一處四乘二公分之傷害，其餘上訴人主張之言語羞辱及毆打行為均屬不能證
    明。上訴人動手毆打被上訴人確為不當之行為，不但無助於解決夫妻之紛爭，亦
    有害於婚姻關係之和諧，惟衡情上訴人因夫妻間之小紛爭致生之偶發事件，尚不
    至於逾越夫妻通常所能忍受之程度，致被上訴人受有身體上或精神上不可忍受之
    痛苦，因此上訴人以受有不堪同虐待之事由，訴請離婚，並無理由。
五、按有前項以外之重大事由，難以維持婚姻者，夫妻之一方得請求離婚，民法第一
    千零五十二條第二項前段固定有明文。又夫或妻依此規定請求離婚，必須有民法
    第一千零五十二條第一項所列十款以外可歸責於夫或妻之事由，且其事由甚為重
    大，已達難以維持婚姻之程度，始足當之（參照最高法院七十九年度台上字第一
    ○五三號判決）。而夫妻間應當本於互信互諒之態度，共同經營和諧的婚姻生活
    ，相互扶持、彼此尊重，此乃婚姻之目的。被上訴人自陳兩造於八十八年四月二
    十一日結婚，婚後夫妻感情初尚融洽，兩造且育有一子。被上訴人固稱兩造常吵
    架，吵架的原因是小事，被上訴人自認已經做的很好了，但上訴人始終認為被上
    訴人做的不夠好，被上訴人於九十一年六月十一日為上訴人毆打後至九十二年一
    月間均住在土城娘家，期間上訴人對被上訴人母子不聞不問等語，證人鄭文華雖
    亦於原審證稱其亦曾聽被上訴人說，兩造常為一件小事而吵架，因為被上訴人不
    會用電氣用品，伊先生就會罵伊怎麼那麼笨，兩人就因此而吵起來，被上訴人說
    兩造感情不太好，其亦看不出兩造感情有什麼好等語（見原審卷第三四頁）。惟
    查，上訴人亦陳稱兩造自結識迄今已逾十年，交往七年後方才結婚，雙方之相處
    已達一定之默契，才決定於八十八年四月二十一日結婚，婚後育有一子，因雙方
    工作關係，故依雙方之共同意見，託付被上訴人母親代為照顧，於週末或假日方
    將小孩接回照顧，上訴人回想三年多之生活並未有如被上訴人所描述之情形。上
    訴人心想被上訴人可能負氣返回娘家，讓雙方冷靜一下也好，豈知迄今已達九月
    餘，被上訴人均未返家等語，足見兩造仍彼此互相關心，也希望對方關懷自己及
    小孩，因此儘管兩造於婚姻關係中偶有爭吵，惟均因小事爭執，並無重大互動不
    良之事由，如雙方能敞開心胸，多用理性溝通，拋卻意氣用事及情緒化之言論及
    舉動，本於互信互諒之態度，多用心思經營婚姻，當能和諧相處。本院認兩造之
    婚姻尚無重大事由，致有難以維持婚姻之破綻，被上訴人據以訴請離婚，並無理
    由。
六、綜上所述，本件被上訴人主張有民法第一千零五十二條第一項第三款、第二項規
    定之事由，請求准予兩造離婚，及附帶請求子女監護問題，為無理由，不應准許
    。原審判命准兩造離婚及子女權利義務之行使與負擔由被上訴人任之，自有未洽
    。上訴意旨指摘原判決不當，求予廢棄改判，為有理由，應由本院予以廢棄改判
    ，如主文第二項所示。
七、本件事證已臻明確，兩造其餘攻擊防禦方法，與本件判決結果不生影響，毋庸一
    一再加論列，附此敘明。
八、據上論結，本件上訴為有理由，依民事訴訟法第四百五十條、第七十八條，判決
    如主文。
中      華      民      國    九十二    年     十二     月      二      日
                                    臺灣高等法院民事第十七庭
                                        審判長法  官  鄭  雅  萍
                                              法  官  許  文  章
                                              法  官  游  婷  麟
正本係照原本作成。
如不服本判決，應於收受送達後二十日內向本院提出上訴書狀，其未表明上訴理由者
，應於提出上訴後二十日內向本院補提理由書狀（均須按他造當事人之人數附繕本）
上訴時應提出委任律師或具有律師資格之人之委任狀；委任有律師資格者，另應附具
律師資格證書及釋明委任人與受任人有民事訴訟法第四百六十六條之一第一項但書或
第二項（詳附註）所定關係之釋明文書影本。
中      華      民      國    九十二    年     十二     月      二      日
                                              書記官  林  初  枝
附註：
民事訴訟法第四百六十六條之一（第一項、第二項）：
對於第二審判決上訴，上訴人應委任律師為訴訟代理人。但上訴人或其他法定代理人
具有律師資格者，不在此限。
上訴人之配偶、三親等內之血親、二親等內之姻親，或上訴人為法人、中央或地方機
關時，其所屬專任人員具有律師資格並經法院認為適當者，亦得為第三審訴訟代理人
。

司法院資訊處製作；財團法人民間司法改革基金會備份。
